【裁判字號】    97,上訴,1021
【裁判日期】    970611
【裁判案由】    違反槍砲彈藥刀械管制條例
【裁判全文】
臺灣高等法院臺中分院刑事判決        97年度上訴字第1021號
上  訴  人  臺灣臺中地方法院檢察署檢察官
被      告  丙○○
選任辯護人  林軍男律師
被      告  甲○○
選任辯護人  李仲景律師
上列上訴人因被告等違反槍砲彈藥刀械管制條例案件，不服臺灣
臺中地方法院 96年度訴字第6號中華民國97年3月6日第一審判決
（起訴案號：臺灣臺中地方法院檢察署95年度偵字第6266、8724
號），提起上訴，本院判決如下：
    主  文
上訴駁回。
    理    由
一、公訴意旨略以：被告丙○○於民國 94年8月間，在不詳地點
    ，自年籍姓名不詳之成年人處取得以小型二氧化碳鋼瓶內之
    氣體為發射動力，具有殺傷力之空氣長槍 (槍枝管制編號：
    0000000000)1枝，其明知該槍枝係管制之槍砲，竟仍予以持
    有，並將之藏放於其位於臺中縣梧棲鎮○○路 ○段817號之4
    住處，而未經許可持有空氣槍。另被告甲○○則於94年年中
    ，至郭昆鑫所經營位於臺中市○○路「實戰空間模型店」以
    新台幣（下同）8,000 元之代價，購買以小型二氧化碳鋼瓶
    內之氣體為動力，具有殺傷力之西班牙GAMO廠PT80型口徑4.
    5MM空氣手槍 (槍枝管制編號 0000000000)1枝，竟仍予以持
    有，並將之藏放於其位於臺中市○區○○街328之1號住處，
    而未經許可持有空氣手槍。嗣於 95年3月15日中午，為警分
    別在臺中縣梧棲鎮○○路○段 817號之4被告丙○○住處查獲
    ，在臺中市○區○○街328之1號被告甲○○住處查獲；因認
    被告丙○○、甲○○各涉有違反槍砲彈藥刀械管制條例第 8
    條第4項之罪嫌。
二、按犯罪事實應依證據認定之，無證據不得認定犯罪事實；又
    案件不能證明被告犯罪者，應諭知無罪之判決，刑事訴訟法
    第154條第2項、第301條第1項分別定有明文。又認定不利於
    被告之事實，須依積極證據，苟積極證據不足為不利於被告
    事實之認定時，即應為有利於被告之認定，更不必有何有利
    之證據；另告訴人之告訴，係以使被告受刑事訴追為目的，
    是其陳述是否與事實相符，仍應調查其他證據以資審認；又
    認定犯罪事實所憑之證據，雖不以直接證據為限，間接證據
    亦包括在內；然無論直接或間接證據，其為訴訟上之證明，
    須於通常一般之人均不致於有所懷疑，而得確信其為真實之
    程度者，始得據之為有罪之認定；另刑事訴訟法第 161規定
    ：檢察官就被告犯罪事實，應負舉證責任，並指出證明之方
    法。因此，檢察官對於起訴之犯罪事實，應負提出證據及說
    服之實質舉證責任。倘檢察官所提出之證據，不足為被告有
    罪之積極證明，或其指出證明之方法，無從說服法院以形成
    被告有罪之心證，基於無罪推定之原則，自應為被告無罪判
    決之諭知，業分經最高法院 30年上字第816號、52年台上字
    第 1300號、76年台上字第4986號、92年臺上字第128號著有
    判例可資參照。
三、本件公訴人認被告丙○○、甲○○涉犯上開罪嫌，無非以被
    告丙○○、甲○○坦承曾購買持有上開槍枝，而上開槍枝之
    外觀均未符合經濟部前商品檢驗局於 84年6月26日所發布之
    「玩具槍檢驗暫行規範」規定：所謂玩具槍係指外觀近似槍
    但無殺傷力，其槍管、滑套之外觀顏色為橘紅色或橙紅色等
    紅色系，且槍前端應塗佈同色系之螢光漆，塗裝長度長槍為
    30公分以上、短槍為10公分以上，槍管及彈倉不得使用金屬
    材料製造等情及內政部警政署刑事警察局鑑定函文認上開槍
    枝均具殺傷力，且被告甲○○自承因該槍枝會打傷人，所以
    未拿出去試打，只在家中試打過等語，顯見甲○○知悉該槍
    枝係有殺傷力為其論據。然訊據被告丙○○、甲○○均堅決
    否認有持有具殺傷力槍枝之犯意，被告丙○○辯稱：上開空
    氣長槍係伊於94年間在臺中市中友百貨A棟8樓領航員店內買
    的，伊認為是發射BB彈，沒有殺傷力所以才買的等語；另被
    告甲○○辯稱：上開空氣手槍係伊於94年年中，在臺中市○
    ○路朋友郭昆鑫經營之模型槍店買的，該槍枝應不具有殺傷
    力等語。
四、經查：
  (一)按槍砲彈藥刀械管制條例所謂之槍砲，係指「具有殺傷力」
    之可發射金屬或子彈之各式槍砲而言，該條例第4條第1項定
    有明文。次按鑑定資料，只為形成法院心證的資料之一，於
    法院並無絕對拘束力，換言之，雖經鑑定，法院仍應本於職
    權予以調查，以期發現真實，不得以鑑定報告作為判決的唯
    一依據，否則一經鑑定，無異已得判決之結果，而法院之審
    判，勢將流於形式，自與職權調查發現真實之本旨有違。又
    鑑定人之鑑定，雖足為證據資料之一種，但鑑定報告顯有疑
    義時，審理事實之法院，仍應調查其他必要之證據，以資認
    定，不得專憑不盡之鑑定報告，作為判決之唯一證據（最高
    法院40年台上字第71號判例意旨參照）。本件被告丙○○雖
    坦承其持有以小型二氧化碳鋼瓶內之氣體為發射動力，槍枝
    管制編號：0000000000 號之空氣長槍1枝，而被告甲○○亦
    坦承其持有以小型二氧化碳鋼瓶內之氣體為動力，槍枝管制
    編號： 0000000000之空氣手槍1枝，且上開槍枝經送內政部
    警政署刑事警察局鑑定結果：「送鑑空氣長槍壹枝 (槍枝管
    制編號 0000000000號)，認係空氣長槍，以小型二氧化碳鋼
    瓶內之氣體為發射動力，機械性能良好，經實際試射參次，
    測得鋼珠 (直徑約8MM、重約2.1克)之發射速度分別為103、
    101、101公尺/秒，計算其動能分別為11.14、10.71、10.71
    焦耳，單位面積動能分別為22.21、21.31、21.31焦耳/平方
    公分」、「送鑑改造手槍（GAMOPT80）壹枝 (槍枝管制編號
    0000000000號)，認係西班牙GAMO廠PT80型口徑4.5MM之空氣
    手槍，以小型二氧化碳鋼瓶內之氣體為發射動力，機械性能
    良好，經實際試射參次，測得鉛彈 (口徑約4.5MM、重0.5克
    )之發射速度分別為 112、111、113公尺/秒，計算其動能分
    別為3.14、3.08、3.19焦耳，單位面積動能分別為19.72 、
    19.37、20.07焦耳/平方公分」，此有該局95年7月17日刑鑑
    字第 0950042837號函送之槍彈鑑定書1份附卷可稽，固堪認
    屬實。惟本件茲應審究者闕為上開槍枝是否具有殺傷力，及
    被告二人就該槍枝是否具有殺傷力之認識而有違反槍砲彈藥
    刀械管制條例之情事。
  (二)復按槍砲彈藥刀械管制條例，關於槍砲彈藥刀械之殺傷力，
    並未具體明定其程度，參酌槍砲彈藥之刑度，遠逾於刀械，
    而屬重罰，衡其立法用意，乃以槍砲彈藥殺傷力之程度及危
    害性，較刀械顯鉅；然而刀械之殺傷力，亦係具有穿破人體
    皮肉層之威力，始足當之，甚至刀械，亦可能砍斷骨骼，剌
    透穿過人體，固在此穿破人體皮肉層之定義，刀械與槍砲彈
    藥之間，並無分軒輊，從而此僅係槍枝殺傷力之必要條件之
    一，並非槍枝殺傷力之充分條件，應非區別二者刑度輕重之
    唯一要素；故槍枝之殺傷力定義，尚有深入界定之必要。又
    衡之立法對於槍枝處以重刑之本意，應係因其不必近身，在
    遠距之間，足以狙擊，又具有相當之準確度，得以傷害殺人
    之功用，固以重刑相加；使槍枝亦必須近身，乃能穿入人體
    皮肉層者，其與刀械作用無異，重刑加之，則有違比例原則
    而輕重失衡，亦必將二者之要件，作此區別，始與刑罰原理
    相合。查前揭刑鑑字第0950042837號函送之鑑定書固指槍枝
    管制編號：0000000000號之空氣長槍實際試射3次，測得8MM
    鋼珠發射之單位面積動能分別為22.21、21.31、21.31焦耳/
    平方公分：而槍枝管制編號：0000000000之空氣手槍實際試
    射3次，測得 4.5MM鉛彈發射之單位面積動能分別為19.72、
    19.37、20.07 焦耳/平方公分，然鑑定書上隨附就殺傷力之
    相關數據第一款說明：美國軍醫總署定義：彈丸撞擊動能達
    58呎磅（約為78.6焦耳），則足以使人喪失戰鬥能力。第二
    款說明：該局對活豬做射擊試驗結果，彈丸單位面積動達24
    焦耳 /平方，則足以穿入豬隻皮肉層。則本件扣案之上開槍
    枝每平方公分動能自尚未達上開鑑定書上就殺傷力之相關數
    據第一款美國軍醫總署殺傷力約78.6焦耳之定義及第二款說
    明該局對活豬做射擊試驗結果，彈丸單位面積動要達24焦耳
    / 平方公分，才足以穿入豬隻皮肉層之標準。是上開槍枝是
    否具有殺傷力，誠屬有疑。
  (三)再按槍砲彈藥刀械管制條例所謂具有殺傷力之槍枝，其標準
    一般而言，固係指「在最具威力之適當距離，以彈丸可穿入
    人體皮肉層之動能為準」（司法院秘書長 81年6月11日秘台
    廳二字第06985 號函釋參照），而上開鑑定書上就殺傷力之
    相關數據第三款亦以日本國之試驗結果，20焦耳以上即足以
    穿入人之皮肉層；唯僅以穿入情形，尚非等於具有殺傷力槍
    枝，況且20焦耳之穿入，深淺如何，是否逾於一般刀械之嚴
    重性，未臻明確。又由上開所述，美國軍醫總署定義彈丸撞
    擊動能達78.6 焦耳/平方公分，足以使人喪失戰鬥能力，而
    與本件上開槍枝的發射動能兩相比較，差距均達三倍以上，
    足見本件上開槍枝，非但不堪作為戰鬥武器，亦不足以穿入
    豬隻肉體。更何況上開槍枝管制編號：0000000000號之空氣
    長槍經該局3次以鋼珠發射之單位面積動能平均僅分別為21.
    61 焦耳/平方公分，另槍枝管制編號：0000000000號之空氣
    手槍以鉛彈試射 3次之平均單位面積動能亦僅19.72焦耳/平
    方公分而未逾 20焦耳/平方公分，自不能僅因日本國之試驗
    結果，20焦耳 /平方公分以上即足以穿入人之皮肉層，即認
    上開槍枝均具槍砲彈藥刀械管制條例所謂之殺傷力。因而本
    件上開槍枝尚不足以充足所謂殺傷力之要件，即無從認定已
    達槍砲彈藥刀械管制條例所定須以重罰相加之程度。
  (四)另按非法持有槍枝，須行為人具備認識該槍枝係具有殺傷力
    ，而基於違反槍砲彈藥刀械管制條例之故意，始足當之；如
    無此認識，自信為無殺傷力之槍砲，而持有者，因其認識面
    與存在面之事實互異，自應阻卻故意，不成立其罪（最高法
    院79年度台上字第4973號判決參照）。又每枝槍枝射擊時之
    單位面積動能若干，須經鑑定單位實地測試始可確定，甚難
    於事前預測，若非專業人員，尚難苛責其以空氣槍壓縮後試
    射，即認識該槍枝係具有殺傷力，故不得遽認係有違反槍砲
    彈藥刀械管制條例之故意。本件扣案上開槍枝，尚無從認為
    合於在適當距離具有逾於刀械威力之殺傷力要件，已如前揭
    論述甚詳；縱使依據上開槍彈鑑定書所載，槍枝管制編號：
    0000000000 號之空氣長槍之動能，經3次試射之平均數值僅
    在甫逾20焦耳之標準邊緣，而槍枝管制編號：0000000000號
    之空氣手槍之動能，經3次試射之平均數值亦僅 19.72焦耳/
    平方公分而未逾20焦耳/平方公分，且係在經過3次測試所得
    之平均數值，尚非一般人在未經測試時，即得顯然知悉確信
    上開槍枝，乃係具有殺傷力者。況有專門鑑識機能之刑事警
    察局猶不能肯定上開槍枝是否具殺傷力，焉能苛求一般民眾
    認知上開槍枝係有殺傷力而有違反槍砲彈藥刀械管制條例情
    形？更何況被告丙○○、甲○○前此均無任何犯罪前科紀錄
    ，素行良好，並非怙惡之徒，此有其二人之臺灣高等法院被
    告前案紀錄表在卷可稽，是其等辯稱並不知槍枝具有殺傷力
    等語，尚非不可採信。
  (五)再查被告丙○○所持有槍枝管制編號：0000000000號之空氣
    長槍是於94年8月間，在臺中市中友百貨公司Ａ棟8樓以約8,
    000、9,000元之價格向銷售模型槍、道具槍及其配件之「領
    航員」專櫃銷售人員卓靜勳購得，此業據證人卓靜勳於原審
    到庭結證屬實，且「領航員」專櫃確曾於94年1月1日至94年
    9月12日間在中友百貨公司Ａ棟8樓設櫃銷售模型槍、道具槍
    、BB彈及其配件等商品，該專櫃曾僱用卓靜勳任銷售人員乙
    情，有中友百貨公司陳報狀及所附之設櫃廠商合約書等資料
    在卷足憑，核與被告丙○○所辯相符，應堪採信。至被告丙
    ○○固於95年12月24日偵查時供稱：槍是94年年底（12月間
    ）買的等語，惟被告丙○○於 95年3月15日經警查獲空氣長
    槍1支及空氣短槍 3支（該3支槍枝經鑑定均不具殺傷力），
    其於95年3月16日偵查時即稱：扣案槍枝是伊1年前在中友百
    貨公司陸續買的等語，其於 95年11月30日偵查時係稱：3支
    短槍是陸續買進來，第4次是於 94年8、9月間向卓進勳買長
    槍等語，檢察官起訴書因此起訴被告丙○○於 94年8月間購
    入空氣長槍，是自不能以被告陳昭辛曾不明確地供稱槍是94
    年12月間買的，即遽認與「領航員」專櫃在中友百貨公司設
    櫃時間不符。而「領航員」專櫃所售出之該類型模型槍，公
    司出廠外殼是用木質顏色紙箱包裝，包裝上都有貼上該槍射
    出速度，並且加註警語不能改造，否則觸法，在要賣給客人
    時都會測試，店內所販售的均未經改造且係合法的模型槍、
    道具槍等情，亦據證人卓靜勳結證明確，足證販售該槍予被
    告丙○○之「領航員」專櫃人員亦不知該槍之發射單位動能
    已逾 20焦耳/平方公分，又豈能要求自百貨公司專櫃購得該
    槍之被告丙○○認知上開槍枝有殺傷力？另證人卓靜勳於原
    審之證詞與被告丙○○所供買賣槍枝情節大致相符，自不能
    以被告丙○○是立刻購買或係離開向其妻拿錢過來買之些微
    細節差異，即遽認證人卓靜勳及被告丙○○所述交易不實，
    併此敘明。
  (六)另被告甲○○所持有之槍枝管制編號：0000000000號空氣手
    槍則係其於94年6、7月間向經營「實戰空間」玩具槍店（偵
    查筆錄及起訴書均誤值為實彈空間）之郭昆鑫以約8,000 元
    所購得，其於購買時即曾詢問郭昆鑫該槍是否係合法玩具槍
    ，郭昆鑫並明確保證係合法玩具槍，其因此認定該槍枝乃合
    法之玩具手槍始購買等情，業據證人郭昆鑫迭於偵查及原審
    審理中結證無訛，核與被告甲○○所述相符，且郭昆鑫因販
    售該槍予被告甲○○經警移送偵辦後，業經檢察官對郭昆鑫
    予以不起訴處分確定在案，有其不起訴處分書影本可稽，自
    亦堪採信；被告甲○○購買上開槍枝既係在市面上可得購買
    之玩具槍店購得，而販售該槍之郭昆鑫因不知該槍是否有殺
    傷力已獲不起訴處分確定，又豈能要求向郭昆鑫購得該槍之
    被告甲○○認知上開槍枝有殺傷力？況且被告丙○○、甲○
    ○買賣該槍之價格，均僅約 8,000元，顯然低於一般足以殺
    傷人體之槍枝交易行情；且台灣非若美國，乃嚴格管制槍枝
    且刑罰頗重之國家，是以社會大眾當可「信賴」市面上開設
    之模型玩具槍店所販賣者應係合法槍枝，本件被告丙○○、
    甲○○既係分別在市面上開設之模型玩具槍店購得上開槍枝
    ，應係自信所為並不足以涉及刑罰，且依其情狀所生之自信
    ，尚與社會通常觀念無違，堪認被告二人在犯罪故意之構成
    要件，容有欠缺。
  (七)又被告丙○○所持有之槍枝管制編號：0000000000號空氣長
    槍，刑事警察局係以裝填8MM鋼珠實際試射3次，始測得發射
    單位面積動能分別為22.21、21.31、21.31焦耳/平方公分，
    業如前述，而扣案槍枝之鑑定，係測試槍枝發射彈丸之單位
    面積動能可否達到殺傷力的標準，故應以適用槍管內徑金屬
    彈丸測試為宜，若槍枝裝填較槍管內徑小之 4.5MM金屬彈丸
    ，尚未發射時其彈丸應會從槍口直接掉出等情，亦經該局以
    96年5月7日刑鑑字第0960038995號函覆甚詳，然本件被告丙
    ○○為警所查扣者僅有 4.5MM金屬彈丸（此係供丙○○另持
    有不具殺傷力之 4.5MM空氣手槍所用，見前揭槍彈鑑定書所
    載）及 8MM之塑膠彈丸，既無證據足資證明被告丙○○曾持
    該槍以8MM鋼珠實際試射，豈能推認其明知該槍以8MM鋼珠發
    射單位面積動能可達到殺傷力的標準而仍故意持有之。另公
    訴人雖以被告甲○○自承因該槍枝會打傷人，所以未拿出去
    試打，只在家中試打過等語，而認定甲○○對於所持有之槍
    枝具有殺傷力乙節「知情」云云，惟被告甲○○知道該槍枝
    會打傷人並不等同於其知道該槍枝係屬槍砲彈藥刀械管制條
    例下「具殺傷力」之槍枝，況會打傷人之器物何其多，舉凡
    硬質之物體，均有傷人之可能性，例如一般人均知菜刀危險
    ，故絕少攜帶隨行，然吾人卻不能逕謂菜刀即屬槍砲彈藥刀
    械管制條例下「具殺傷力」之刀械，從而，自不能僅以甲○
    ○前揭供述逕認其「知悉」上開槍枝為違法；至上開槍彈鑑
    定書就槍枝管制編號：0000000000號空氣手槍雖記載為「送
    鑑改造手槍」，惟經本院函詢該局0000000000號之槍枝是否
    曾經過改造？該局於96年5月7日以刑鑑字第0960038995號函
    覆稱「因本局無標準品可資比對，故無法進行鑑定」，準此
    ，該槍枝有無經過改造？即無從證明；況證人郭昆鑫已明確
    證稱其將槍枝賣給甲○○時即係如此，並未改造過，嗣甲○
    ○因該槍有些瑕疵而將之拿回給其檢視時，其亦未發現該槍
    枝有改造過等語，是以並無任何證據證明該槍係改造手槍，
    自亦不能憑此推認被告甲○○「知悉」上開槍枝為違法。
  (八)公訴人另以經濟部發布之「玩具槍檢驗暫行規範」規定，謂
    上開槍枝一望即知非通過檢驗之玩具槍，被告所辯顯係卸責
    之詞云云。惟行政機關之解釋函令並無拘束司法機關審判之
    效力，且該規範第一條明定僅適用於外形仿真槍且無射出物
    之玩具槍，本件上開槍枝均可以氣體為發射動力而射出物體
    ，自非該規範之檢驗範圍，況非通過檢驗之玩具槍並不當然
    等於「具殺傷力」之槍枝，而該暫行規範所謂玩具槍「槍管
    、滑套之外觀顏色為紅色系，槍前端應塗佈同色系之螢光漆
    ，塗裝長度短槍為10公分以上‧‧‧」等情，非惟一般百姓
    ，就連許多司法從業人員恐亦不知，是以公訴人以此暫行規
    範作為被告丙○○、甲○○「知悉」其所購買持有者非玩具
    槍而係具殺傷力槍枝之依據，尚不足為憑。
五、綜上所述，被告丙○○、甲○○在主觀上均未能認定確有具
    備殺傷力槍枝之認識，自足以阻卻故意，且依試射之槍彈鑑
    定書所載，亦不足以認定上開槍枝具有槍砲彈藥刀械管制條
    例所規範之殺傷力。是被告丙○○、甲○○被訴違反槍砲彈
    藥刀械管制條例第8條第4項之犯罪尚屬不能證明，原審為被
    告二人無罪之判決，並無不合。因此檢察官之上訴並無理由
    ，應予駁回。
據上論結，應依刑事訴訟法第368條，判決如主文。
本案經檢察官乙○○到庭執行職務。
中    華    民    國    97    年    6     月    11    日
            刑事第八庭  審判長法  官  羅  得  村
                              法  官  劉  榮  服
                              法  官  張  靜  琪
上列正本證明與原本無異。
檢察官得上訴。
如不服本判決應於收受送達後十日內向本院提出上訴書狀，其未
敘述上訴之理由者並得於提起上訴後十日內向本院補提理由書（
須附繕本）。
                              書記官  陳  俞  豪
中    華    民    國    97    年    6     月    11    日


司法院資訊處製作；財團法人民間司法改革基金會備份。
